---
title: "Desempenho dos estudantes no SAEB de 2017"
subtitle: "Mário Fernandes"
author: "PIXRJ - Consultoria"
date: "Dezembro/2021"
output: rmdformats::robobook
code_folding: show

---

```{r setup, include=FALSE}
{library(flexdashboard)
library(readr)
library(stringr)
library(dplyr)
library(ggplot2)
library(gridExtra)
library(scales)
library(treemapify)
library(ggalt)
library(ggrepel)
library(readxl)
}

# base_saeb = read_excel("Base SAEB.xlsx")
# 
# # dependencia administrativa
# base_saeb$depADM5EF <- factor(base_saeb$depADM5EF,levels=c(0,1,2),
#                               labels=c("Municipal","Estadual","Federal"))
# 
# # escolaridade da mãe
# base_saeb$esc_mae5EF <- factor(base_saeb$esc_mae5EF,levels=c(0,1,2,3),
#                               labels=c("Até EF incompleto","EF completo","EM completo",
#                                        "Ensino superior completo ou mais"))
# # escolaridade do pai
# base_saeb$esc_pai5EF <- factor(base_saeb$esc_pai5EF,levels=c(0,1,2,3),
#                               labels=c("Até EF incompleto","EF completo","EM completo",
#                                        "Ensino superior completo ou mais"))
# 
# # raça
# base_saeb$raca5EF <- factor(base_saeb$raca5EF,levels=c(0,1),
#                               labels=c("Branco","Não branco"))
# 
# # turno
# base_saeb$turno5EF <- factor(base_saeb$turno5EF,levels=c(0,1,2),
#                               labels=c("Manhã","Tarde","Noite"))
# 
# # local
# base_saeb$local5EF <- factor(base_saeb$local5EF,levels=c(0,1,2,3),
#                               labels=c("RJ","CE","ES","SP"))
# 
# # sexo
# base_saeb$sexo <- factor(base_saeb$sexo,levels=c(0,1),
#                               labels=c("Feminino","Masculino"))
# 
# # série
# base_saeb$serie <- factor(base_saeb$serie,levels=c(1,2,3),
#                               labels=c("5º ano EF","9º ano EF","3ª série EM"))
# 
# base_saeb = base_saeb |> 
#   filter(serie== "5º ano EF") |> 
#   rename(depADM=depADM5EF, esc_mae= esc_mae5EF, esc_pai= esc_pai5EF, raca=raca5EF, turno=turno5EF, local=local5EF)
# 
# save(base_saeb, file = "base_saeb.rdata")

load("base_saeb.rdata")
```

## Objetivo
Analisar o perfil dos candidatos do ENEM 2016 da região Sudeste e aqueles nessas condições que obteriam aprovação para curso de Pedagogia na UFF no primeiro período de 2017.

## O Conjunto de Dados

O conjunto originalmente tem quase 9 milhões de observações e mais de 100 variáveis.

Após os tratamentos, a base ficou com 1.627.945 observações e 14 variáveis.


## Análises descritivas

### Idade dos Candidatos  {.tabset}
#### Aprovados
```{r fig.align='center', echo=FALSE, message=FALSE, warning=FALSE, fig.width = 14}
#Histograma da idade dos candidatos para os aprovados em pedagogia
base_saeb |> 
  ggplot(mapping = aes(x = prof_port)) +
  geom_histogram(fill= "orange", col="white")+
  scale_x_continuous(breaks = seq(15,90,5))+
  scale_y_continuous(label = scales::label_number(big.mark = ".",
                                                  decimal.mark = ",")) +
  labs(y= "Frequência", x="Idade",
       title="Perfil dos candidatos segundo a idade",
       subtitle="Dados referentes aos candidatos do ENEM 2016 aprovados em pedagogia na UFF em 2017") +   theme_classic()+ theme(legend.position = "none", plot.title = element_text(hjust = 0.5, size=14, face="bold"), text = element_text(size=15), plot.subtitle = element_text(hjust = 0.5, size=12))


```
