---
title: "Desempenho dos estudantes no SAEB de 2017"
subtitle: "Mário Fernandes"
author: "PIXRJ - Consultoria"
date: "Dezembro/2021"
output: rmdformats::robobook
code_folding: show

---

```{r setup, include=FALSE}
{library(flexdashboard)
library(readr)
library(stringr)
library(dplyr)
library(ggplot2)
library(gridExtra)
library(scales)
library(treemapify)
library(ggalt)
library(ggrepel)
library(readxl)
}

base_saeb = read_excel("Base SAEB.xlsx")

# dependencia administrativa
base_saeb$depADM5EF <- factor(base_saeb$depADM5EF,levels=c(0,1,2),
                              labels=c("Municipal","Estadual","Federal"))

# escolaridade da mãe
base_saeb$esc_mae5EF <- factor(base_saeb$esc_mae5EF,levels=c(0,1,2,3),
                              labels=c("Até EF incompleto","EF completo","EM completo",
                                       "Ensino superior completo ou mais"))
# escolaridade do pai
base_saeb$esc_pai5EF <- factor(base_saeb$esc_pai5EF,levels=c(0,1,2,3),
                              labels=c("Até EF incompleto","EF completo","EM completo",
                                       "Ensino superior completo ou mais"))

# raça
base_saeb$raca5EF <- factor(base_saeb$raca5EF,levels=c(0,1),
                              labels=c("Branco","Não branco"))

# turno
base_saeb$turno5EF <- factor(base_saeb$turno5EF,levels=c(0,1,2),
                              labels=c("Manhã","Tarde","Noite"))

# local
base_saeb$local5EF <- factor(base_saeb$local5EF,levels=c(0,1,2,3),
                              labels=c("RJ","CE","ES","SP"))

# sexo
base_saeb$sexo <- factor(base_saeb$sexo,levels=c(0,1),
                              labels=c("Feminino","Masculino"))

# série
base_saeb$serie <- factor(base_saeb$serie,levels=c(1,2,3),
                              labels=c("5º ano EF","9º ano EF","3ª série EM"))

base_saeb = base_saeb |> 
  filter(serie== "5º ano EF") |> 
  rename(depADM=depADM5EF, esc_mae= esc_mae5EF, esc_pai= esc_pai5EF, raca=raca5EF, turno=turno5EF, local=local5EF)

```

## Objetivo
Analisar o perfil dos candidatos do ENEM 2016 da região Sudeste e aqueles nessas condições que obteriam aprovação para curso de Pedagogia na UFF no primeiro período de 2017.

## O Conjunto de Dados

O conjunto originalmente tem quase 9 milhões de observações e mais de 100 variáveis.

Após os tratamentos, a base ficou com 1.627.945 observações e 14 variáveis.


## Análises descritivas

### Escolaridade da Mãe dos Candidatos  {.tabset}

```{r fig.align='center', echo=FALSE, message=FALSE, warning=FALSE, fig.width = 14}
#Gráfico treemap para escolaridade da mãe dos candidatos para os aprovados em pedagogia
cont_esc_mae <- base_saeb |>
  count(esc_mae)

cont_esc_mae$prop <- cont_esc_mae$n/sum(cont_esc_mae$n) * 100

cont_esc_mae$rotulo <- paste0(round(cont_esc_mae$prop,2), "%")

cont_esc_mae |> 
  ggplot(aes(fill = esc_mae, 
           area = n, label = esc_mae)) +
  geom_treemap() + 
  geom_treemap_text(colour = "black", 
                    place = "centre") +
  scale_fill_brewer(palette = "Set3" ) +
  labs(title="Perfil dos estudantes segundo escolaridade da mãe",
       subtitle="Dados da SAEB de 2017 referentes aos estudantes do 5º ano do EF") + theme_classic() + theme(legend.position = "none", plot.title = element_text(hjust = 0.5, size=14, face="bold"), text = element_text(size=15), plot.subtitle = element_text(hjust = 0.5, size=12)) 

```


### Raça dos candidatos {.tabset}

```{r fig.align='center', echo=FALSE, message=FALSE, warning=FALSE, fig.width = 14}
######################################################################################
##grafico de barras para raça dos candidatos
# Calculando o numero de pessoas em cada categoria de Raça
cont_raca <- base_saeb |>
  count(raca)

cont_raca$prop <- cont_raca$n/sum(cont_raca$n) * 100

cont_raca$rotulo <- paste0(round(cont_raca$prop,2), "%")

# Atividade
cont_raca |> 
  ggplot(mapping = aes(x = reorder(raca, -n),
                       y = n/sum(n))) +
  geom_bar(stat = "identity", fill = "Dark green", color = "Black") +
  geom_text(aes(label = rotulo), 
            vjust=-0.5) + 
  scale_y_continuous(breaks = seq(0, 1, .2), 
                     label = scales::percent) +
  labs(x = "Raça",y = "Porcentagem",
       title="Perfil dos estudantes segundo raça",
       subtitle="Dados da SAEB de 2017 referentes aos estudantes do 5º ano do EF") + theme_classic() + theme(legend.position = "none", plot.title = element_text(hjust = 0.5, size=14, face="bold"), text = element_text(size=15), plot.subtitle = element_text(hjust = 0.5, size=12)) 

```

### Sexo dos Candidatos {.tabset}

```{r fig.align='center', echo=FALSE, message=FALSE, warning=FALSE, fig.width = 14}

sexo.1 <- base_saeb |> 
  group_by(sexo) |>  
  summarise(n = n()) |>  
  mutate(prop = round(n*100/sum(n), 1),
         rot.ypos = cumsum(prop) - 0.5*prop, 
         rotulo = paste0(sexo, "\n", round(prop,2), "%"))

# Criando um gráfico de setores com rótulos
ggplot(sexo.1, 
       aes(x = "", 
           y = prop, 
           fill = order(sexo))) +
  geom_bar(width = 1, 
           stat = "identity", 
           color = "black",
           fill = c("tomato", "#21908CFF")) +
  geom_text(aes(y = rot.ypos, label = rotulo), 
            color = "black") +
  coord_polar("y", 
              start = 0, 
              direction = -1) +
  theme(legend.position = "FALSE") +
  labs(title="Perfil dos estudantes segundo sexo",
       subtitle="Dados da SAEB de 2017 referentes aos estudantes do 5º ano do EF")+ theme_void() + theme(legend.position = "none", plot.title = element_text(hjust = 0.5, size=14, face="bold"), text = element_text(size=15), plot.subtitle = element_text(hjust = 0.5, size=12))

```

### Tipo de Ensino Médio Frequentado pelos Candidatos
```{r fig.align='center', echo=FALSE, message=FALSE, warning=FALSE, fig.width = 14}
#grafico de barras para situação de Situação_B.1alho remunerado e tipo de escola que frequentou o ensino médio(população geral)

# criando um resumo do objeto base
perct_EM_Aprovado <- base_saeb |>
  mutate(Aprovado= ifelse(Situação_B.1=="Aprovado"| Situação_A1.1=="Aprovado"| Situação_A2.1=="Aprovado"| 
                          Situação_A6.1=="Aprovado"| Situação_A7.1=="Aprovado", "Aprovado", "Não Aprovado")) |> 
  group_by(EM, Aprovado) |> 
  summarize(n = n()) |> 
  mutate(pct = n/sum(n),
         rotulo = scales::percent(pct))

# adicionando os percentuais no gráfico
perct_EM_Aprovado |>
  mutate(EM= ordered(EM,levels=c("A","B","C","D","E"),
                     labels=c("Somente em escola pública","Parte em escola pública e \nparte em escola privada sem bolsa de estudo integral","Parte em escola pública e \nparte em escola privada com bolsa de estudo integral","Somente em escola privada \nsem bolsa de estudo integral","Somente em escola privada \ncom bolsa de estudo integral"))) |> 
  arrange(Aprovado) |> 
  ggplot(mapping = aes(x = EM,
                       y = pct,
                       fill = factor(Aprovado))) +
  geom_bar(stat = "identity",
           position = "fill") +
  scale_y_continuous(breaks = seq(0, 1, .2), 
                     label = percent) +
  geom_text(aes(label = rotulo), 
            size = 6, 
            position = position_stack(vjust = 0.5))  +
  scale_fill_brewer(palette = "Set1") +
  labs(x = "Tipo de escola que frequentou o ensino médio",
       y = "Proporção",
       fill = "Situação de aprovação em pedagogia na UFF em 2017",
       title="Perfil dos candidatos em relação ao tipo de escola que frequentou o ensino médio e situação de aprovação em pedagogia na UFF em 2017",
       subtitle="Dados referentes aos candidatos do ENEM 2016 (população geral)") + theme_classic() +
  theme(legend.position = "top")  +
  theme(plot.title = element_text(hjust = 0.5, size=14, face="bold"),
        text = element_text(size=15), plot.subtitle = element_text(hjust = 0.5, size=12)) +
  scale_x_discrete(guide = guide_axis(n.dodge = 2))

```

### Situação de Trabalho dos Candidatos  {.tabset}
#### Aprovados

```{r fig.align='center', echo=FALSE, message=FALSE, warning=FALSE, fig.width = 14}
######################################################################################
##grafico de barras para situação de trabalho remunerado dos candidatos
# Calculando o numero de pessoas em cada categoria de situação de trabalho remunerado
cont_TRAB <- base_saeb |>
  filter(Situação_A1.1=="Aprovado"|
           Situação_A2.1=="Aprovado" |
           Situação_A6.1=="Aprovado"|
           Situação_A7.1=="Aprovado" | 
           Situação_B.1=="Aprovado") |> 
  count(TRAB)

# Atividade
gt1 = cont_TRAB |> 
  mutate(TRAB = ordered(TRAB,levels=c("A","B","C"), labels=c("Não, nunca trabalhei.","Sim, já trabalhei, \nmas não estou trabalhando.","Sim, estou trabalhando."))) |> 
  ggplot(mapping = aes(y = reorder(TRAB, n),
                       x = n)) +
  geom_bar(stat = "identity", fill = "lightblue", color = "Black") +
  geom_text(aes(label = n), size=5,
            hjust=2) + 
  scale_x_continuous(breaks = NULL) +
  labs(y = "Situação de trabalho remunerado",x = "Frequência",
       title="Frequência de candidatos segundo a situação de trabalho remunerado",
       subtitle="Dados referentes aos candidatos do ENEM 2016 aprovados em pedagogia na UFF em 2017") + theme_classic() + theme(legend.position = "none", plot.title = element_text(hjust = 0.5, size=14, face="bold"), text = element_text(size=15), plot.subtitle = element_text(hjust = 0.5, size=12)) 

gt1
```

#### População Geral
```{r fig.align='center', echo=FALSE, message=FALSE, warning=FALSE, fig.width = 14}
######################################################################################
##grafico de barras para situação de trabalho remunerado dos candidatos
# Calculando o numero de pessoas em cada categoria de situação de trabalho remunerado
cont_TRAB <- base_saeb |>
  count(TRAB)

# Atividade
gt2 = cont_TRAB |> 
  mutate(TRAB = ordered(TRAB,levels=c("A","B","C"), labels=c("Não, nunca trabalhei.","Sim, já trabalhei, \nmas não estou trabalhando.","Sim, estou trabalhando."))) |> 
  ggplot(mapping = aes(y = reorder(TRAB, n),
                       x = n)) +
  geom_bar(stat = "identity", fill = "lightblue", color = "Black") +
  geom_text(aes(label = n), size=5,
            hjust=2) + 
  scale_x_continuous(breaks = NULL) +
  labs(y = "Situação de trabalho remunerado",x = "Frequência",
       title="Frequência de candidatos segundo a situação de trabalho remunerado",
       subtitle="Dados referentes aos candidatos do ENEM 2016 (população geral)") + theme_classic() + theme(legend.position = "none", plot.title = element_text(hjust = 0.5, size=14, face="bold"), text = element_text(size=15), plot.subtitle = element_text(hjust = 0.5, size=12)) 

gt2
```

### Número de Pessoas Residentes na Casa dos Candidatos {.tabset}
#### Aprovados
```{r fig.align='center', echo=FALSE, message=FALSE, warning=FALSE, fig.width = 14}
# gráfico de médias com os erros padrões aprovados
g1 <- base_saeb |>
  mutate(esc_mae= ordered(esc_mae,levels=c("A","B","C","D","E","F","G","H"),
                        labels=c("Sem estudo","Até 5º ano do EF\n incompleto","Até 9º ano do EF\n incompleto","Até EM incompleto","Completou o EM, mas\n não completou a Faculdade","Completou a Faculdade, mas\n não completou a Pós-graduação","Completou a Pós-graduação","Não sei"))) |> 
  filter(Situação_A1.1=="Aprovado"|
           Situação_A2.1=="Aprovado" |
           Situação_A6.1=="Aprovado"|
           Situação_A7.1=="Aprovado" | 
           Situação_B.1=="Aprovado") |>
  group_by(esc_mae) |> 
  summarize(n = n(),
         media = mean(MORA),
         desvio = sd(MORA),
         erro.padrao = desvio / sqrt(n)) |> 
  ggplot(mapping = aes(x = esc_mae,
                       y = media)) +
  geom_point(size = 3) +
  geom_errorbar(aes(ymin = media - erro.padrao, 
                    ymax = media + erro.padrao), 
                width = .1) +
  labs(x='Escolaridade da mãe',
       y='Média de pessoas na casa',
       title='Média de pessoas na casa segundo a escolaridade da mãe',
       subtitle="Dados referentes aos candidatos do ENEM 2016 aprovados em pedagogia na UFF em 2017") +   theme_classic() +
  theme(legend.position = "top")  +
  theme(plot.title = element_text(hjust = 0.5, size=14, face="bold"),
        text = element_text(size=15), plot.subtitle = element_text(hjust = 0.5, size=12)) +
  scale_x_discrete(guide = guide_axis(n.dodge = 2))

g1
```

#### População Geral
```{r fig.align='center', echo=FALSE, message=FALSE, warning=FALSE, fig.width = 14}
# gráfico de médias com os erros padrões pop geral
g2 <- base_saeb |>
    mutate(esc_mae= ordered(esc_mae,levels=c("A","B","C","D","E","F","G","H"),
                        labels=c("Sem estudo","Até 5º ano do EF\n incompleto","Até 9º ano do EF\n incompleto","Até EM incompleto","Completou o EM, mas\n não completou a Faculdade","Completou a Faculdade, mas\n não completou a Pós-graduação","Completou a Pós-graduação","Não sei"))) |> 
  group_by(esc_mae) |> 
  summarize(n = n(),
         media = mean(MORA),
         desvio = sd(MORA),
         erro.padrao = desvio / sqrt(n)) |> 
  ggplot(mapping = aes(x = esc_mae,
                       y = media)) +
  geom_point(size = 3) +
  geom_errorbar(aes(ymin = media - erro.padrao, 
                    ymax = media + erro.padrao), 
                width = .1) +
  labs(x='Escolaridade da mãe',
       y='Média de pessoas na casa',
       title='Média de pessoas na casa segundo a escolaridade da mãe',
       subtitle="Dados referentes aos candidatos do ENEM 2016 (população geral)")+ theme_classic() +
  theme(legend.position = "top")  +
  theme(plot.title = element_text(hjust = 0.5, size=14, face="bold"),
        text = element_text(size=15), plot.subtitle = element_text(hjust = 0.5, size=12)) +
  scale_x_discrete(guide = guide_axis(n.dodge = 2))

g2
```

### Idade dos Candidatos  {.tabset}
#### Aprovados
```{r fig.align='center', echo=FALSE, message=FALSE, warning=FALSE, fig.width = 14}
#Histograma da idade dos candidatos para os aprovados em pedagogia
h1 = base_saeb |>
  filter(Situação_A1.1=="Aprovado"|
           Situação_A2.1=="Aprovado" |
           Situação_A6.1=="Aprovado"|
           Situação_A7.1=="Aprovado" | 
           Situação_B.1=="Aprovado") |> 
  ggplot(mapping = aes(x = IDADE)) +
  geom_histogram(fill= "orange", col="white")+
  scale_x_continuous(breaks = seq(15,90,5))+
  scale_y_continuous(label = scales::label_number(big.mark = ".",
                                                  decimal.mark = ",")) +
  labs(y= "Frequência", x="Idade",
       title="Perfil dos candidatos segundo a idade",
       subtitle="Dados referentes aos candidatos do ENEM 2016 aprovados em pedagogia na UFF em 2017") +   theme_classic()+ theme(legend.position = "none", plot.title = element_text(hjust = 0.5, size=14, face="bold"), text = element_text(size=15), plot.subtitle = element_text(hjust = 0.5, size=12))

h1
```

#### População Geral
```{r fig.align='center', echo=FALSE, message=FALSE, warning=FALSE, fig.width = 14}
#Histograma da idade dos candidatos (população geral)
h2 = base_saeb |>
  ggplot(mapping = aes(x = IDADE)) +
  geom_histogram(fill= "darkred", col="white")+
  scale_x_continuous(breaks = seq(15,90,5))+
  scale_y_continuous(label = scales::label_number(big.mark = ".",
                                                  decimal.mark = ",")) +
  labs(y= "Frequência", x="Idade",
       title="Perfil dos candidatos segundo a idade",
       subtitle="Dados referentes aos candidatos do ENEM 2016 (população geral)") + theme_classic()+ theme(legend.position = "none", plot.title = element_text(hjust = 0.5, size=14, face="bold"), text = element_text(size=15), plot.subtitle = element_text(hjust = 0.5, size=12))

h2
```

### UF dos Aprovados dos 2 períodos
```{r fig.align='center', echo=FALSE, message=FALSE, warning=FALSE, fig.width = 14}
uf.1.a <- base_saeb |> filter(Situação_A1.1=="Aprovado"|
           Situação_A2.1=="Aprovado" |
           Situação_A6.1=="Aprovado"|
           Situação_A7.1=="Aprovado" | 
           Situação_B.1=="Aprovado") |> 
  group_by(UF) |> 
  summarise(n=n())

uf.2.a <- base_saeb |>filter(Situação_A1.2=="Aprovado"|
           Situação_A2.2=="Aprovado" |
           Situação_A6.2=="Aprovado"|
           Situação_A7.2=="Aprovado" | 
           Situação_B.2=="Aprovado") |> 
  group_by(UF) |> 
  summarise(n2=n())

uf <- left_join(uf.1.a,uf.2.a)

uf |> 
ggplot(mapping = aes(y = reorder(UF, n),
                     x = n,
                     xend = n2)) +  
  geom_dumbbell(size = 1.2,
                size_x = 3, 
                size_xend = 3,
                colour = "grey", 
                colour_x = "blue", 
                colour_xend = "red") +
  scale_x_continuous(breaks = seq(5000,65000,10000))+
  labs(title = "Perfil dos candidatos do ENEM 2016 aprovados em pedagogia\n na UFF em 2017 por período",
       subtitle = "1º período e 2º período",
       x = "Candidatos do ENEM 2016 aprovados em pedagogia na UFF em 2017",
       y = "UF")+
  theme_minimal() + 
  theme(legend.position = "none", plot.title = element_text(hjust = 0.5, size=14, face="bold"),
        text = element_text(size=15), plot.subtitle = element_text(hjust = 0.5, size=12)) +
   geom_text_repel(aes(label = n),
                  size = 3)

```


## Análises Cruzadas 

### Tipo de Ensino Médio X Raça {.tabset}
#### Aprovados
```{r fig.align='center', echo=FALSE, message=FALSE, warning=FALSE, fig.width = 14}
#grafico de barras para situação de Situação_B.1alho remunerado e tipo de escola que frequentou o ensino médio(população geral)

# criando um resumo do objeto base
perct_EM_raca <- base_saeb |>
  filter(Situação_A1.1=="Aprovado"|
           Situação_A2.1=="Aprovado" |
           Situação_A6.1=="Aprovado"|
           Situação_A7.1=="Aprovado" | 
           Situação_B.1=="Aprovado") |>
  group_by(EM, raca) |> 
  summarize(n = n()) |> 
  mutate(pct = n/sum(n),
         rotulo = scales::percent(pct))

# adicionando os percentuais no gráfico
perct_EM_raca |>
  mutate(EM= ordered(EM,levels=c("A","B","C","D","E"),
                     labels=c("Somente em escola pública","Parte em escola pública e \nparte em escola privada sem bolsa de estudo integral","Parte em escola pública e \nparte em escola privada com bolsa de estudo integral","Somente em escola privada \nsem bolsa de estudo integral","Somente em escola privada \ncom bolsa de estudo integral")),
         raca = ordered(raca,levels=c(0,1,5,3,4,2,6),labels=c("Não Declarado","Branco","Indígena","Parda","Amarela","Preta","Não dispõe da informação"))) |> 
  arrange(raca) |> 
  ggplot(mapping = aes(x = EM,
                       y = pct,
                       fill = factor(raca))) +
  geom_bar(stat = "identity",
           position = "fill") +
  scale_y_continuous(breaks = seq(0, 1, .2), 
                     label = percent) +
  geom_text(aes(label = rotulo), 
            size = 3, 
            position = position_stack(vjust = 0.5))  +
  scale_fill_brewer(palette = "Set2") +
  labs(x = "Tipo de escola que frequentou o ensino médio",
       y = "Proporção",
       fill = "Raça",
       title="Perfil dos candidatos em relação ao tipo de escola que frequentou o ensino médio e raça",
       subtitle="Dados referentes aos candidatos do ENEM 2016 aprovados em pedagogia na UFF em 2017") + theme_classic() +
  theme(legend.position = "top")  +
  theme(plot.title = element_text(hjust = 0.5, size=14, face="bold"),
        text = element_text(size=15), plot.subtitle = element_text(hjust = 0.5, size=12)) +
  scale_x_discrete(guide = guide_axis(n.dodge = 2))
```

#### População geral
```{r fig.align='center', echo=FALSE, message=FALSE, warning=FALSE, fig.width = 14}
#grafico de barras para situação de Situação_B.1alho remunerado e tipo de escola que frequentou o ensino médio(população geral)

# criando um resumo do objeto base
perct_EM_raca <- base_saeb |>
  group_by(EM, raca) |> 
  summarize(n = n()) |> 
  mutate(pct = n/sum(n),
         rotulo = scales::percent(pct))

# adicionando os percentuais no gráfico
perct_EM_raca |>
  mutate(EM= ordered(EM,levels=c("A","B","C","D","E"),
                     labels=c("Somente em escola pública","Parte em escola pública e \nparte em escola privada sem bolsa de estudo integral","Parte em escola pública e \nparte em escola privada com bolsa de estudo integral","Somente em escola privada \nsem bolsa de estudo integral","Somente em escola privada \ncom bolsa de estudo integral")),
         raca = ordered(raca,levels=c(0,1,5,3,4,2,6),labels=c("Não Declarado","Branco","Indígena","Parda","Amarela","Preta","Não dispõe da informação"))) |> 
  arrange(raca) |> 
  ggplot(mapping = aes(x = EM,
                       y = pct,
                       fill = factor(raca))) +
  geom_bar(stat = "identity",
           position = "fill") +
  scale_y_continuous(breaks = seq(0, 1, .2), 
                     label = percent) +
  geom_text(aes(label = rotulo), 
            size = 3, 
            position = position_stack(vjust = 0.5))  +
  scale_fill_brewer(palette = "Set2") +
  labs(x = "Tipo de escola que frequentou o ensino médio",
       y = "Proporção",
       fill = "Raça",
       title="Perfil dos candidatos em relação ao tipo de escola que frequentou o ensino médio e raça",
       subtitle="Dados referentes aos candidatos do ENEM 2016 (população geral)") + theme_classic() +
  theme(legend.position = "top")  +
  theme(plot.title = element_text(hjust = 0.5, size=14, face="bold"),
        text = element_text(size=15), plot.subtitle = element_text(hjust = 0.5, size=12)) +
  scale_x_discrete(guide = guide_axis(n.dodge = 2))
```


### Situação de Trabalho Remunerado x Número de Pessoas na Casa x Escolaridade da Mãe {.tabset}
#### Aprovados
```{r fig.align='center', echo=FALSE, message=FALSE, warning=FALSE, fig.width = 14}

# calculando a media e as barras por TRAB e esc_mae
media_erros <- base_saeb |>
  filter(Situação_A1.1=="Aprovado"|
           Situação_A2.1=="Aprovado" |
           Situação_A6.1=="Aprovado"|
           Situação_A7.1=="Aprovado" | 
           Situação_B.1=="Aprovado") |> 
  group_by(esc_mae,TRAB) |> 
  summarize(n = n(),
         media = mean(MORA),
         desvio = sd(MORA),
         erro.padrao = desvio / sqrt(n))

# gráfico de médias com os erros padrões
media_erros |> 
  mutate(esc_mae= ordered(esc_mae,levels=c("A","B","C","D","E","F","G","H"),
                        labels=c("Sem estudo","Até 5º ano do EF\n incompleto","Até 9º ano do EF\n incompleto","Até EM incompleto","Completou o EM,\n mas não completou a Faculdade","Completou a Faculdade,\n mas não completou a Pós-graduação","Completou a Pós-graduação","Não sei")),
        TRAB = factor(TRAB,levels=c("A","B","C"), labels=c("Não, nunca trabalhei.","Sim, já trabalhei, \nmas não estou trabalhando.","Sim, estou trabalhando."))) |> 
  ggplot(mapping = aes(x = esc_mae,
                       y = media,
                       group = TRAB,
                       color = TRAB)) +
  geom_point(size = 3) +
  geom_errorbar(aes(ymin = media - erro.padrao, 
                    ymax = media + erro.padrao), 
                width = .1) + 
  #ylim(c(3.5,4.5)) +
  labs(x = "Escolaridade da mãe",
       y = "Média do número de pessoas residentes na casa",
       color = "Situação de trabalho remunerado",
       title="Perfil dos candidatos em relação à escolaridade da mãe, situação de trabalho remunerado e \nmédia do número de pessoas residentes na casa",
       subtitle="Dados referentes aos candidatos do ENEM 2016 aprovados em pedagogia na UFF em 2017") + theme_classic() +
  theme(legend.position = "top")  +
  theme(plot.title = element_text(hjust = 0.5, size=14, face="bold"),
        text = element_text(size=15), plot.subtitle = element_text(hjust = 0.5, size=12)) +
  scale_x_discrete(guide = guide_axis(n.dodge = 2))
```

#### População geral
```{r fig.align='center', echo=FALSE, message=FALSE, warning=FALSE, fig.width = 14}

# calculando a media e as barras por TRAB e esc_mae
media_erros <- base_saeb |>
  group_by(esc_mae,TRAB) |> 
  summarize(n = n(),
         media = mean(MORA),
         desvio = sd(MORA),
         erro.padrao = desvio / sqrt(n))

# gráfico de médias com os erros padrões
media_erros |> 
  mutate(esc_mae= ordered(esc_mae,levels=c("A","B","C","D","E","F","G","H"),
                        labels=c("Sem estudo","Até 5º ano do EF\n incompleto","Até 9º ano do EF\n incompleto","Até EM incompleto","Completou o EM,\n mas não completou a Faculdade","Completou a Faculdade,\n mas não completou a Pós-graduação","Completou a Pós-graduação","Não sei")),
        TRAB = factor(TRAB,levels=c("A","B","C"), labels=c("Não, nunca trabalhei.","Sim, já trabalhei, \nmas não estou trabalhando.","Sim, estou trabalhando."))) |> 
  ggplot(mapping = aes(x = esc_mae,
                       y = media,
                       group = TRAB,
                       color = TRAB)) +
  geom_point(size = 3) +
  geom_errorbar(aes(ymin = media - erro.padrao, 
                    ymax = media + erro.padrao), 
                width = .1) + 
  #ylim(c(3.5,4.5)) +
  labs(x = "Escolaridade da mãe",
       y = "Média do número de pessoas residentes na casa",
       color = "Situação de trabalho remunerado",
       title="Perfil dos candidatos em relação à escolaridade da mãe, situação de trabalho remunerado e \nmédia do número de pessoas residentes na casa",
       subtitle="Dados referentes aos candidatos do ENEM 2016 (população geral)") + theme_classic() +
  theme(legend.position = "top")  +
  theme(plot.title = element_text(hjust = 0.5, size=14, face="bold"),
        text = element_text(size=15), plot.subtitle = element_text(hjust = 0.5, size=12)) +
  scale_x_discrete(guide = guide_axis(n.dodge = 2))
```


### Situação de Trabalho Remunerado x Idade {.tabset}
#### Aprovados
```{r fig.align='center', echo=FALSE, message=FALSE, warning=FALSE, fig.width = 14}
# Boxplot por TRAB
# criando um resumo do objeto survey
media_grafico <- base_saeb |>
  filter(Situação_A1.1=="Aprovado"|
           Situação_A2.1=="Aprovado" |
           Situação_A6.1=="Aprovado"|
           Situação_A7.1=="Aprovado" | 
           Situação_B.1=="Aprovado") |> 
   mutate(TRAB = ordered(TRAB,levels=c("A","B","C"), labels=c("Não, nunca trabalhei.","Sim, já trabalhei, \nmas não estou trabalhando.","Sim, estou trabalhando."))) |> 
  group_by(TRAB) |> 
  summarize(media = mean(IDADE, na.rm = TRUE))

# criando o gráfico de barras para as médias
media_grafico |>
  ggplot(mapping = aes(x = TRAB,
                       y = media)) +
  geom_bar(stat = "identity", fill="darkblue") +
  labs(x = "Situação de Trabalho Remunerado",
       y = "Média da idade",
       title="Perfil dos candidatos em relação à situação de trabalho remunerado e idade",
       subtitle="Dados referentes aos candidatos do ENEM 2016 aprovados em pedagogia na UFF em 2017") + theme_classic() +
  theme(legend.position = "top")  +
  theme(plot.title = element_text(hjust = 0.5, size=14, face="bold"),
        text = element_text(size=15), plot.subtitle = element_text(hjust = 0.5, size=12)) +
  scale_x_discrete(guide = guide_axis(n.dodge = 2))
```

#### População geral
```{r fig.align='center', echo=FALSE, message=FALSE, warning=FALSE, fig.width = 14}
# Boxplot por TRAB
# criando um resumo do objeto survey
media_grafico <- base_saeb |>
   mutate(TRAB = ordered(TRAB,levels=c("A","B","C"), labels=c("Não, nunca trabalhei.","Sim, já trabalhei, \nmas não estou trabalhando.","Sim, estou trabalhando."))) |> 
  group_by(TRAB) |> 
  summarize(media = mean(IDADE, na.rm = TRUE))

# criando o gráfico de barras para as médias
media_grafico |>
  ggplot(mapping = aes(x = TRAB,
                       y = media)) +
  geom_bar(stat = "identity", fill="darkblue") +
  labs(x = "Situação de Trabalho Remunerado",
       y = "Média da idade",
       title="Perfil dos candidatos em relação à situação de trabalho remunerado e idade",
       subtitle="Dados referentes aos candidatos do ENEM 2016 (população geral)") + theme_classic() +
  theme(legend.position = "top")  +
  theme(plot.title = element_text(hjust = 0.5, size=14, face="bold"),
        text = element_text(size=15), plot.subtitle = element_text(hjust = 0.5, size=12)) +
  scale_x_discrete(guide = guide_axis(n.dodge = 2))
```
